臺灣高等法院臺中分院刑事判決　　民國96年度上訴字第808號
上　訴　人
即　被　告　丙○○
　　　　　　　　　　另案於臺灣台中監獄執行中
　　　　　　庚○○
　　　　　　辛○○
上列上訴人因搶奪等案件，不服臺灣彰化地方法院中華民國96年
1月30日第一審判決（民國95年度訴字第1783號，起訴案號 ：臺
灣彰化地方法院檢察署民國95年度偵字第7605、8009、9220號）
，提起上訴，本院判決如下：
    主  文
原判決關於結夥搶奪罪部分撤銷。
丙○○、庚○○、辛○○共同連續意圖為自己不法之所有，而搶
奪他人之動產，丙○○累犯，處有期徒刑貳年陸月；庚○○處有
期徒刑年陸月；辛○○處有期徒刑壹年陸月。
其他上訴駁回。
庚○○上訴駁回部分所處有期徒刑壹年，與撤銷改判部分所處有
期徒刑年陸月，應執行有期徒刑肆年。
    事  實
一、庚○○為瘖啞人，於民國九十四年間，與江澤雄、江澤明（
    以上二人均由檢察官另案偵辦中）及另一名真實姓名年籍不
    詳之成年男子，共同基於意圖為自己不法所有之犯意而搶奪
    他人之動產及結夥三人以上竊盜，為下述竊盜及搶奪犯行：
（一）庚○○與江澤雄、江澤明及另一名真實年籍姓名不詳之成
      年男子等人，於九十四年十一月二十二日十一時四十五分
      許，分別各自騎乘車牌號碼：ＣＳ七—七○一號、ＹＢＧ
      —一○三號、ＭＸ六—五二六號重型機車至彰化縣員林鎮
      臺灣銀行員林分行附近，之後，即推由庚○○進入該銀行
      分行中物色欲下手竊盜之對象，而選定提領了現金新臺幣
      （下同）一百萬元之乙○○，庚○○隨即以手語之方式通
      知江澤雄、江澤明及另一名真實年籍姓名不詳之成年男子
      ，待乙○○駕駛車牌號碼：Ｙ六—五七五六號自用小客車
      離開該銀行分行後，江澤雄、江澤明及另一名真實年籍姓
      名不詳之成年男子，便騎乘機車尾隨在後，嗣乙○○在彰
      化縣員林鎮○○路路旁下車買早餐時，江澤雄、江澤明便
      趁機將乙○○以紙袋包裹、置於副駕駛座之前揭提領款項
      竊取一空。
（二）庚○○與江澤雄、江澤明及另一名真實年籍姓名不詳之成
      年男子等人，於九十四年十二月九日十五時三十分許，各
      自騎乘車牌號碼：ＣＳ七—七○一號、ＯＥＢ—三五六號
      、ＸＭ八—五六九號重型機車，至彰化縣彰化市臺灣中小
      企業銀行彰化分行附近，之後，即推由庚○○進入該銀行
      分行中物色欲下手搶奪之對象，而選定提領了現金二十八
      萬元之丁○○，庚○○隨即以手語之方式通知江澤雄、江
      澤明及另一名真實年籍姓名不詳之成年男子，待丁○○騎
      乘機車離開該銀行分行後，江澤雄、江澤明及另一名姓名
      、年籍均不詳之成年男子便騎乘機車尾隨在後，嗣丁○○
      在彰化縣彰化市○○路右轉民生路時，江澤雄、江澤明便
      利用丁○○車速減慢之際，將其撞倒，並趁丁○○不備之
      際，下手搶奪丁○○裝有前揭所提領款項、珠寶及駕照等
      物之皮包一個得手。
二、丙○○為韓國籍瘖啞人，前曾因搶奪案件，經臺灣高等法院
    於九十三年七月十三日，以九十三年度上訴字第一五九三號
    判決判處有期徒刑一年確定，甫於九十四年一月十四日執行
    完畢。詎丙○○仍不知悔改，復與承前意圖為自己不法所有
    犯意之庚○○，及同為瘖啞人之辛○○、已判決確定之羅俞
    清等人共同基於意圖為自己不法所有之概括犯意聯絡，而為
    下述搶奪犯行：
（一）渠等四人於九十五年六月十六日十時三十分許，先至臺北
      縣中和市華南商業銀行南勢角分行附近，之後，即推由庚○○進入該銀行分行中物色欲下手搶奪之對象，而選定提
      領了現金七十三萬二千元之甲○○，庚○○隨即以手語之
      方式通知在該銀行分行外把風之辛○○，辛○○再以手語
      之方式通知在該銀行分行附近等候之丙○○、羅俞清，待
      甲○○騎乘機車離開前揭銀行分行後，羅俞清便騎乘機車
      搭載丙○○尾隨在後，嗣甲○○回到其位於臺北縣中和市
      ○○路二七九號之住處前正要停車時，羅俞清便騎乘機車
      將其撞倒，並趁甲○○不備之際，由丙○○下手搶奪其置
      於機車右後置物箱內之前揭所提領款項得手。
（二）渠等四人再於九十五年六月十六日十一時三十分許，至臺
      北縣土城市土地銀行土城分行附近，之後即推由庚○○進
      入該銀行分行中物色欲下手搶奪之對象，而選定提領了現
      金三十七萬元之戊○○，庚○○隨即以手語之方式通知在
      該銀行分行外把風之辛○○，辛○○再以手語之方式通知
      在該銀行分行附近等候之丙○○、羅俞清，待戊○○騎乘
      腳踏車離開前揭銀行分行後，羅俞清便騎乘機車搭載丙○○尾隨在後，之後即在臺北縣土城市○○路旁將戊○○撞
      倒，並趁戊○○不備之際，由丙○○下手搶奪其裝有前揭
      所提領款項之背包一個得手。待丙○○、庚○○、羅俞清
      及辛○○搶奪前揭二筆款項得手後，便至羅俞清住處附近
      之泡沫紅茶店朋分贓款，嗣為警循線查獲。
三、案經甲○○、戊○○、乙○○、丁○○訴由彰化縣警察局員
    林分局報告臺灣彰化地方法院檢察署檢察官偵查起訴。
    理  由
一、訊據被告庚○○、辛○○，對於上揭犯罪事實均坦承不諱，
    被告丙○○則矢口否認上開犯行，被告丙○○辯稱：伊沒有
    參與前開二件搶奪案，真正犯案的是跟他長的很像的另一名
    韓國人云云。被告庚○○之原審選任辯護人為其辯護稱：就
    事實欄第一部分，被告庚○○雖承認參與選定被害目標之犯
    行，但是沒有辦法證明庚○○有一起參與犯案，該部分檢察
    官所提出的證據還是有所不足，並沒有達到一般人均無懷疑
    的程度，請為無罪之諭知等語。經查：
（一）按證人即共同被告庚○○、丙○○及辛○○於警詢時證述
      關於原審共同被告羅俞清參與事實欄第二部分搶奪案等情
      節，屬原審共同被告羅俞清以外之人於審判外向司法警察
      所為之言詞供述，且原審共同被告羅俞清之原審辯護人認
      此部分不具有證據能力，故依刑事訴訟法第一百五十九條
      第一項之規定，此部分對原審共同被告羅俞清而言，應不
      具有證據能力。至證人即共同被告庚○○、丙○○及辛○○於檢察官訊問時證述，關於原審共同被告羅俞清參與事
      實欄第二部分搶奪案等情節，雖亦係原審共同被告羅俞清
      以外之人於審判外之言詞陳述，惟查渠等於作證前均已具
      結，且係基於自由意識而陳述，又查無其他證據足認該陳
      述有何顯不可信之情事，依刑事訴訟法第一百五十九條之
      一第二項之規定，自得為證據，原審共同被告羅俞清原審
      之辯護人認此部分亦無證據能力云云，尚不足採，合先敘
      明。
（二）被告庚○○、辛○○於九十五年九月四日先後接受警詢、
      檢察官訊問及另於原審行準備程序、審理時，對於上揭犯
      罪事實均坦承不諱；被告丙○○於九十五年九月五日先後
      接受警詢、檢察官訊問、於九十五年十月二十日接受原審
      移審訊問，及於九十五年十一月十五日原審準備程序時，
      對於上揭犯罪事實亦均坦承在卷；而原審共同被告羅俞清
      於九十五年九月二十日接受警詢時，對於上揭犯罪事實亦
      均自白不諱；核與告訴人即證人甲○○、戊○○、乙○○
      、丁○○分別於警詢及檢察官訊問時，指證之情節相符，
      復經證人劉正雄於檢察官訊問時證述，告訴人丁○○遭搶
      奪之過程在卷，此外尚有被告庚○○於九十四年十二月九
      日，尾隨告訴人丁○○進入彰化縣彰化市臺灣中小企業銀
      行彰化分行內、於九十四年十一月二十二日尾隨告訴人乙○○進入彰化縣員林鎮臺灣銀行員林分行內之監視錄影翻
      拍照片，及被告庚○○等人騎乘車牌號碼：ＣＳ七—七○
      一號、ＯＥＢ—三五六號、ＸＭ八—五六九號、ＹＢＧ—
      一○三號、ＭＸ六—五二六號重型機車，於接近案發時，
      在作案地點附近路口出現之監視錄影翻拍照片，以及被告
      庚○○所持用之門號0000000000號行動電話於
      九十四年十一月二十二日、十二月九日之通聯記錄附卷可
      按，是以被告四人上揭犯行之事證均已相當明確。
（三）被告丙○○於原審及本院審理時雖翻異前詞，改稱：本案
      是跟他長的很像的另一名韓國人所犯云云。惟查其於九十
      五年九月五日，先後接受警詢及檢察官訊問時，對於事實
      欄第二部分所示之犯罪事實，已明確交代犯案之共犯、搶
      奪之手段、分得贓款之數額及地點等細節，衡情若非其親
      身參與此部分犯行，焉有可能為如此完整之供述？何況其
      於該次警詢中亦自承：確實另有一位長的跟伊有點像韓國
      籍男子，但該男子係於九十五年六月二十三日左右來找伊
      ，七月間開始住在伊家中等語，顯然該名韓國籍男子係於
      本案案發後始出現，自難認與本案有何關連。此外復參諸
      共同被告即證人辛○○於於九十五年九月四日接受警詢及
      檢察官訊問時，及羅俞清於九十五年九月二十日接受警詢
      時，均明確證述，與被告丙○○共同犯事實欄第二部分所
      示之搶奪犯行等語，核與其於九十五年九月五日先後接受
      警詢、檢察官訊問、於九十五年十月二十日接受原審移審
      訊問，及於九十五年十一月十五日原審準備程序時自白之
      情節相符，並與告訴人即證人甲○○、戊○○於警詢、偵
      查中指證之情節一致，顯然被告丙○○於本院審理時翻異
      前詞，無非事後卸責之詞，尚難採信。
（四）原審共同被告羅俞清於原審審理時亦翻異前詞，改稱：案
      發時，伊之腳因受傷開刀還沒完全康復，沒辦法去犯搶奪
      案云云，並提出診斷證明書二紙及手術後照片十三張為證
      。其原審辯護人亦為其辯護稱：被告羅俞清之前受傷嚴重
      ，應無能力騎乘機車搶奪等語。惟觀諸原審共同被告羅俞
      清所提出之診斷證明書及照片，其係於九十三年三月一日
      、四月一日分別因左側股骨及第二頸椎骨折而入院開刀治
      療，然而本案係發生於九十五年六月十六日，距其開刀之
      時間已有二年三月之久，而上開照片，亦明顯係於手術後
      不久拍攝，是以在時間差距如此長之情形下，顯然尚無法
      依此排除其騎乘機車犯本案之可能性；何況原審共同被告
      羅俞清於原審審理時亦自承，於案發時有能力騎乘機車之
      情，再參諸共同被告即證人丙○○於九十五年九月五日接
      受檢察官訊問時證述：原審共同被告羅俞清負責騎乘機車
      搭載伊，由伊負責下手行搶等語，是以上開診斷證明書及
      照片，顯不足為有利於原審共同被告羅俞清之認定。又共
      同被告即證人辛○○、庚○○於九十五年九月四日、丙○○於九十五年九月五日分別接受檢察官訊問時，均證述原
      審共同被告羅俞清確為與渠等一同犯本案之人等語明確，
      原審共同被告羅俞清之辯護人雖認，因上開證人為瘖啞人
      ，無法明確比出原審共同被告羅俞清之姓名，故此部分可
      能與事實有所落差而不足採信。惟查檢察官於訊問證人辛○○、庚○○及丙○○之前，已分別請專業之手語通譯己○○及張意玲到庭，並於開庭前命己○○及張意玲具結，
      而訊問完畢後，並請證人辛○○、庚○○、丙○○閱覽筆
      錄確認無訛後簽名等情，有上開筆錄及通譯結文三份附卷
      可按，則上開筆錄既經證人辛○○、庚○○、丙○○閱覽
      後未提出任何異議而簽名於其上，顯然已可排除通譯己○○及張意玲錯誤譯述之可能性，何況通譯己○○、張意玲
      與原審共同被告羅俞清並無任何怨隙，渠等自無甘冒偽證
      罪責而為不實之譯述之理！是以原審共同被告羅俞清之辯
      護人之上開辯解，並不足採。再徵諸原審共同被告羅俞清
      於九十五年九月二十日接受警詢時，對於上揭犯罪事實自
      白不諱，核與證人辛○○、庚○○、丙○○上開證言相符
      ，並與告訴人即證人甲○○、戊○○於警詢、偵查中指證
      之情節一致，更堪認原審共同被告羅俞清前開所辯，應係
      飾卸之詞，委無足採。另原審共同被告羅俞清之辯護人聲
      請原審傳訊臺灣臺北監獄士林分監之管理人員，以證明原
      審共同被告羅俞清於九十五年六月二十九日入監服刑時，
      能否順利行走？惟本院審酌原審共同被告羅俞清上揭搶奪
      犯行之事證已明，且參諸原審共同被告羅俞清自承案發時
      有能力騎乘機車之情，故認尚無傳訊上開證人之必要，附
      此敘明。
（五）至被告庚○○之原審選任辯護人雖為其辯護稱：就事實欄
      第一部分，被告庚○○雖承認參與選定被害目標之犯行，
      但是沒有辦法證明庚○○有一起參與犯案，請為無罪之諭
      知等語。惟按共同實施犯罪行為之人，在合同意思範圍以
      內，各自分擔犯罪行為之一部，相互利用他人之行為，以
      達其犯罪之目的者，即為共同正犯，應對於全部所發生之
      結果，共同負責（最高法院九十年度臺上字第一六八二號
      刑事判決意旨參照）。是以被告庚○○雖僅參與選定作案
      目標之犯行，而未實際下手竊盜、行搶，然其既與共犯江
      澤雄、江澤明等人共同基於意圖為自己不法所有之犯意聯
      絡，而與渠等互相利用對方之行為，以達成竊盜、搶奪之
      目的，則其自應與共犯江澤雄、江澤明等人共同負責，故
      被告庚○○之原審辯護人此部分所辯尚有所誤會，自不足
      採。
（六）綜上所述，本件事證至臻明確，被告庚○○上開搶奪、加
      重竊盜之犯行，及被告丙○○、辛○○與原審共同被告羅
      俞清上開共同搶奪犯行，均堪以認定。
二、查我國刑法於九十四年二月二日修正公布，並於被告庚○○
    、丙○○、辛○○等人行為後，自九十五年七月一日起施行
    ，經依最高法院九十五年度第八次刑事庭會議決議內容，依
    現行刑法第二條第一項之規定，就與被告罪刑有關之共同正
    犯、累犯、宣告多數有期徒刑之定應執行刑及連續犯等一切
    情形，綜其全部罪刑之結果而為比較之結果（詳見附表所示
    ），有關刑法修正之相關規定部分，應適用被告行為時（即
    修正前）之規定，合先敘明。是核被告庚○○所為事實欄第
    一部分所示之犯行，係犯刑法第三百二十一條第一項第四款
    之結夥三人以上竊盜罪及同法第三百二十五條第一項之搶奪
    罪；又核被告庚○○、丙○○、辛○○所為事實欄第二部分
    所示之犯行，係犯刑法第三百二十五條第一項之搶奪罪。被
    告庚○○就事實欄第一部分之犯行，與共犯江澤雄、江澤明
    及另一名真實姓名年籍不詳之成年男子間，有犯意聯絡與行
    為分擔，被告庚○○、丙○○、辛○○與原審共同被告羅俞
    清間，就事實欄第二部分之犯行，亦有犯意聯絡與行為分擔
    ，均應依修正前刑法第二十八條之規定，俱論以共同正犯。
    又被告庚○○先後三次搶奪犯行，及被告丙○○、辛○○先
    後二次搶奪犯行，均時間緊接，犯罪構成要件相同，顯均係
    基於概括犯意反覆為之，皆應依修正前刑法第五十六條連續
    犯之規定以一罪論，並均加重其刑。另被告丙○○前有如事
    實欄所載之犯罪科刑執行情形，有臺灣高等法院被告前案紀
    錄表一份在卷可參，是以被告丙○○於前案執行完畢後五年
    內再犯本件有期徒刑以上之罪，為累犯，應依修正前刑法第
    四十七條之規定遞加重其刑。再被告三人均為瘖啞人，有渠
    等之殘障證明書、身心障礙手冊等資料可按，則渠等因聽覺
    、語覺機能障礙，知識及判斷能力均遜於常人，爰依刑法第
    二十條之規定減輕渠等之刑度。原審以被告丙○○、庚○○
    、辛○○等三人搶奪罪證明確，予以論罪科刑，原無不合，
    惟按刑法上之結夥三人以上之犯罪，須在場實施犯罪之共犯
    確有三人以上，始能成立結夥三人以上之犯罪（見最高法院
    46年台上字第 366號判例），經查本件搶奪林芳菊、甲○○
    、戊○○之財物，其在場下手搶奪者為江澤雄、江澤明或丙○○、羅俞清，依法均應成立刑法第325條第1項之搶奪罪，
    原判決誤認係成立刑法第326條第1項之搶奪罪，原判決誤認
    係成立刑法第326條第1項之加重搶奪罪，尚有未當。被告等
    三人上訴意旨或請求減輕其刑，或請求宣告緩刑，雖均為無
    理由，惟原判決既有上開可議之處，自屬不能維持，應由本
    院將原判決關於此部分撤銷改判。爰審酌被告 3人，分處青
    、壯年時期，不思以正當途徑賺錢供己所需，竟公然搶奪被
    害人財物，對於社會治安及人民財產安全危害甚鉅，且被告
    丙○○有搶奪之前科，猶不知自我警惕而再犯本案，更顯示
    渠等惡性非輕，又被告庚○○負責選定作案目標，被告丙○○負責行搶，對於本案之參與程度較深，被告辛○○僅負責
    把風，參與程度顯然較淺，及被告庚○○、辛○○犯後均能
    坦承犯行，尚知悔悟，被告丙○○犯後猶飾詞卸責，態度不
    佳，暨渠等犯罪之動機、目的、手段、次數、生活狀況、智
    識程度等一切情狀，就渠等所犯上開罪名，各量處如主文第
    2 項所示之刑。又原審以被告庚○○加重竊盜罪證明確，適
    用刑法第 321條第1項第4款審酌被告犯後坦承犯行及其犯罪
    之動機、目的、手段、生活狀況、智識程度等一切情狀，量
    處以有期徒刑 1年，經核認事用法並無違誤。被告庚○○上
    訴意旨請求減輕其刑，為無理由，應予駁回。被告庚○○上
    訴駁回部分，與撤銷改判部分，並依修正前刑法第51條第 5
    款之規定，定其應執行刑，如主文第4項所示。
據上論斷，應依刑事訴訟法第三百六十九條第一項前段、第三百
六十四條、第三百六十八條、第二百九十九條第一項前段，刑法
第二條第一項前段，刑法第二十八條（修正前）、第五十六條（
修正前）、第三百二十五條第一項、第二十條、第四十七條（修
正前）、第五十一條第五款（修正前），判決如主文。
本案經檢察官壬○○到庭執行職務。
中　　華　　民　　國　　96　　年　　5 　　月　　23　　日
            刑事第二庭  審判長法　官  李  璋  鵬
                              法  官  蕭  錦  鍾
                              法  官  胡  森  田
上列正本證明與原本無異。
搶奪部分得上訴。
其他不得上訴。
如不服本判決應於收受送達後十日內向本院提出上訴書狀，其未
敘述上訴之理由者並得於提起上訴後十日內向本院補提理由書（
均須按他造當事人之人數附繕本）。
                              書記官  籃  營  昌
中　　華　　民　　國　　96　　年　　5 　　月　　24　　日
附    表：
┌──┬─────┬─────────────────────────┐
│編號│修正事項  │  以各別修正事項討論新、舊法之比較適用            │
├──┼─────┼─────────────────────────┤
│ 一 │共同正犯部│刑法第二十八條有關共同正犯之規定，僅作文字修正，對│
│    │分        │於狹義共同正犯（指有犯意聯絡及行為分擔之數行為人）│
│    │          │之認定，不生任何影響，依刑法第二條第一項前段之規定│
│    │          │，應適用修正前之規定。                            │
├──┼─────┼─────────────────────────┤
│ 二 │連續犯部分│被告四人行為後，刑法第五十六條連續犯之規定，業經刪│
│    │          │除，而本件被告四人全部行為均在舊法時期，雖裁判在新│
│    │          │法施行後，惟如適用舊法連續犯，則可將原屬數個犯罪之│
│    │          │行為評價為一罪，依刑法第二條第一項前段之規定，認修│
│    │          │正刪除前刑法第五十六條規定之連續犯對行為人有利。　│
├──┼─────┼─────────────────────────┤
│ 三 │累犯部分  │刑法第四十七條有關累犯之規定，修正後刑法第四十七條│
│    │          │第一項限制以故意再犯者為限，方成立累犯，而本件被告│
│    │          │丙○○所為之搶奪犯行本即屬「故意」再犯，故修法前後│
│    │          │之規定，對本件被告丙○○累犯之認定，不生任何影響，│
│    │          │依刑法第二條第一項前段之規定，認仍應適用修正前刑法│
│    │          │第四十七條之規定。                                │
├──┼─────┼─────────────────────────┤
│ 四 │宣告多數有│刑法第五十一條第五款宣告多數有期徒刑應如何定應執行│
│    │期徒刑定應│刑之原則，修正前後均規定：「於各刑中之最長期以上，│
│    │執行刑部分│各刑合併之刑期以下，定其刑期。」惟關於其限度，修正│
│    │          │前規定最長不得逾二十年，修正後則改為三十年，依刑法│
│    │          │第二條第一項前段之規定，修正前之規定對行為人較為有│
│    │          │利。                                              │
├──┴─────┴─────────────────────────┤
│總結：本案經綜合前開結果，再參酌以法律不得割裂適用之原則，認仍應適用│
│修正前之規定。                                                      │
└──────────────────────────────────┘
